【裁判字號】    97,訴,716
【裁判日期】    971231
【裁判案由】    返還代墊款
【裁判全文】
臺灣士林地方法院民事判決              97年度訴字第716號
原      告  丙○○
            乙○○
            甲○○
            己○○
共      同  張晴玲律師
訴訟代理人
被      告  鴻洋生命科學股份有限公司
法定代理人  戊○○
訴訟代理人  黃秀禎律師
上列當事人返還代墊款事件，本院於97年12月5 日言詞辯論終結
，判決如下：
    主      文
被告應各給付原告乙○○、甲○○、己○○新臺幣拾柒萬陸仟
肆佰拾伍元，及自民國九十七年七月一日起至清償日止，按週
年利率百分之五計算之利息。
原告其餘之訴駁回。
訴訟費用由被告負擔。
本判決第一項於原告乙○○、甲○○、己○○分別以新臺幣壹拾
貳萬元為被告供擔保，各得假執行；但被告如各以新臺幣拾柒
萬陸仟肆佰拾伍元分別為原告乙○○、甲○○、己○○預供擔
保或將上開金額提存後，各得免為假執行。
原告其餘假執行之聲請駁回。
    事實及理由
甲、程序方面：
    按訴狀送達後，原告不得將原訴變更或追加，但請求之基礎
    事實同一者，不在此限，民事訴訟法第255 條第1 項第2 款
    定有明文。本件原告丙○○、乙○○、甲○○本於96年10月
    1 日、96年11月13日、同月19日各匯款50萬元至原告丙○○
    帳戶，轉給被告財務主管丁○○支用被告96年9 月至12月所
    需各項費用之事實，依無因管理、消費借貸法律關係，於97
    年4 月25日提起本件訴訟，嗣於97年11月26日本於同一原因
    事實，追加己○○為原告，其所為訴之追加，於法尚無不合
    ，應予准許。
乙、實體方面：
一、原告主張：被告法定代理人戊○○於民國96年7 月4 日以其
    配偶曾泰子名義於日本設立日本福科股份有限公司（以下簡
    稱：福科公司），並自任總裁。其後戊○○未得被告股東同
    意，即陸續將被告業務移轉至福科公司，並自96年9 月底起
    完全拒簽被告公司文件，致被告無法支付員工及公司日常營
    運費用。原告為被告直接或間接投資人，為求被告之存續，
    ，由原告己○○、乙○○、甲○○分別於96年10月1 日、96
    年11月13日、同月19日各匯款50萬元至原告丙○○帳戶，用
    以支付被告員工薪資及日常營業費用。其後除原告己○○、
    乙○○、甲○○分別受償12萬3,565 元外，原告己○○、乙○○、甲○○各餘37萬6,435 元未獲償還。為此本於上開原
    因事實，依無因管理、消費借貸法律關係，訴請被告返還。
    並聲明：(一)被告應給付原告各37萬6,435 元，及均自起訴狀
    繕本送達之翌日起至清償日止，按年息百分之五計算之利息
    。(二)願供擔保，請准宣告假執行。
二、被告則以：被告自96年初發生股東內訌後，公司員工與股東
    自成派系，原告丙○○與訴外人林貴芬、丁○○等人自行於
    臺北市○○○路租用辦公地點並經營業務，收入款項並由其
    等自行處理，丁○○並把持被告公司所有帳務資料，自96年
    初即未將該等帳務資料交予當時之法定代理人蔡裕平審閱，
    爾後由戊○○接任情形亦同。原告丙○○之玉山銀行帳戶內
    所有存款扣除原告乙○○、甲○○及己○○等人所各匯入之
    50萬元及明顯非屬客戶之匯款後，自96年7 月5 日起至98年
    1 月止帳戶內總計所收取之客戶匯款金額為743 萬764 元，
    而按原告主張之費用明細表顯示，自96年10月1 日起至96年
    12月31日止所有相關支出總額計530 餘萬元，則原告等以自
    客戶收取之匯款支付相關開銷實綽綽有餘，無須向他人尋求
    資金之挹注。又原告等支付薪資之員工如林貴芬、丁○○等
    人根本非為被告提供勞務，亦未經被告同意自行租用辦公處
    所，並非為有利於被告公司行為。且原告等人所為非但未通
    知被告公司，亦無遵守被告公司之指示，顯不符合無因管理
    之要件。再者，丁○○非被告公司之經理人，無權代理被告
    公司為任何法律行為，原告主張與被告公司間因丁○○之同
    意接受借款而成立消費借貸關係，顯於法無據。從而，被告
    不願浮濫支付原告等所請領之款項，實乃因原告等不僅不服
    從指揮監督，尚且私下收受客戶款項，而非消極不處理公司
    事務等語為辯。並聲明：(一)求為判決駁回原告之訴。(二)如受
    不利益判決，願供擔保請准宣告免為假執行。
三、兩造不爭執之事實（本院卷二第48、49頁本院97年9月19日
    言詞辯論筆錄）：
  (一)訴外人林貴芬、李孟珊、丁○○於96年12月28日前，均係以
    被告員工名義投保勞工保險（本院卷一第128 、130 、137
    頁勞工保險局復函資料參照），被告於96年12月17日以律師
    函通知丁○○、李孟珊自同年月18日起終止勞僱關係（本院
    卷一第247 、249 頁原證25律師函參照）。
  (二)原告所提原證28即坐落臺北市○○○路○ 段100 號23樓之1
    房屋（下稱：羅斯福路辦公室）之租賃契約書（本院卷二第
    22 至27 頁）、原證29辦公室押金、仲介費、裝潢費等項付
    款請求單（本院卷二第28頁）、原證30辦公室出租人周皆定
    帳戶資料（本院卷二第29-35 頁）形式上均為真正。
四、按未受委任，並無義務，而為他人管理事務者，為民法所規
    定之無因管理（民法第172 條前段參照）。是當事人間是否
    成立無因管理法律關係，端視行為人客觀上有無處理他人事
    務之事實，主觀上有無為他人管理事務之意思，且行為人與
    本人（被管理人）間就行為人所處理之事務，須無委任或其
    他契約關係存在。本件原告己○○、乙○○、甲○○主張分
    別於96年10月1 日、96年11月13日、同月19日各匯款50萬元
    至原告丙○○帳戶，轉交被告財務主管丁○○，用以支付被
    告員工薪資及日常營業費用，如均屬實，因原告己○○、乙○○、甲○○與被告間並無委任或其他法律關係，本無義務
    提供金錢予被告，而金錢交付予被告財務人員運用，客觀上
    復為被告之事務，顯足認原告己○○、乙○○、甲○○主觀
    上有為被告管理事務之意思。是原告己○○、乙○○、甲○○與被告間是否成立無因管理法律關係，其爭點應在於原告
    己○○、乙○○、甲○○是否確曾分別提供50萬元作為被告
    營運所需？經查：
  (一)原告己○○、乙○○、甲○○主張分別於96年10月1 日、96
    年11月13日、同月19日各匯款50萬元至原告丙○○帳戶，業
    據提出與所述相符之丙○○帳戶明細為證（本院卷一第244-
    246 頁），應堪信為真實。
  (二)上開原告己○○、乙○○、甲○○存入款項，分別於同年10
    月2 日50萬元、11月20日提領131 萬5,000 元，有上開丙○○帳戶明細為證。又原告主張上開丙○○帳戶款項係由李孟
    珊所提領，其中96年10月2 日所提領之50萬元即為原告己○○於前一日所存入之50萬元，另96年11月20日所提領之131
    萬5,000 元，即包括96年11月13日、19日原告乙○○、甲○○分別存入之50萬元，李孟珊提領上開款項後，旋即製作「
    收款明細（現金）」，交予被告其時之財務會計經理丁○○
    ，並經丁○○製作於「代墊鴻洋相關費用明細」，有原告所
    提上開明細在卷可稽（本院卷一第37、24頁），並經證人丁○○結證屬實（本院卷二第7-8 頁）。
  (三)如前三、(一)所述，李孟珊、丁○○於96年12月28日前，均係
    以被告員工名義投保勞工保險，且被告亦係於96年12月17日
    始以律師函通知丁○○、李孟珊自同年月18日起終止勞僱關
    係，參以依丁○○所證述及製作之收入、支出明細（本院卷
    一第24、197-199 頁），包括96年9 至12月間之各項業務收
    入，及被告羅斯福路辦公室、南港實驗室之租金、管理費、
    停車費、清潔費、員工差旅費、租車費等項，而依原告所提
    之付款請求單（本院卷一第200-243 頁），請款之部門遍及
    被告行政部、財務部、研發部、營運部、業務部之人員，足
    見迄被告終止勞僱關係前，丁○○仍係被告之財務部門主管
    。
  (四)綜上，原告己○○、乙○○、甲○○基於被告營運所需，分
    別提供50萬元予被告之公司財務主管，供作被告公司支付各
    項支出所用應堪認定，其客觀上確有為他人管理事務（提供
    資金）之事實亦堪認定。
五、關於被告抗辯本件不成立無因管理之論述：
  (一)雖被告以下列事由，抗辯本件不成立無因管理：
  1.依原告丙○○帳戶資料，96年7 月5 日至98年1 月止帳戶內
    所收取之被告客戶匯款金額，超過丁○○所製作明細表之支
    出，原告等根本無請求他人貸予公司資金之必要，顯見原告
    等所匯入丙○○帳戶之資金係作為何用途？是否與被告公司
    業務相關？是否與被告繼續營運有關且有利於被告公司，均
    無所悉。
  2.原告在未明被告之實際營運狀態之下，即匯款與原告丙○○
    ，對於原告丙○○如何使用款項，亦未所聞問，倘原告等確
    有為被告公司無因管理之意思，則其款項應匯入被告帳戶，
    應立即通知被告，惟原告等匯款予原告丙○○之事實，均未
    曾知會被告，顯見原告所主張之無因管理行為根本不符合被
    告之明知或可推知之意思，更甚者，其行為完全不利於被告
    公司，根本不符合無因管理之要件。
  3.原告指稱被告法定代理人戊○○消極不處理公司事務，將結
    束被告業務之經營，均非事實，被告並無遭掏空之情。原告
    等所為之行為，不僅非為被告無因管理之意，同時對被告並
    無利益。原告己○○單憑自身主觀認定董事長消極不作為，
    即依原告丙○○所要求金額匯款予原告丙○○，並未實際上
    瞭解被告營運狀態，無法認定該筆款項係為被告營運之用。
  4.原告等主張對被告為無因管理，惟卻未依法通知被告，更遑
    論依被告之指示行事，其等所為之行為根本違反被告本人之
    明示或可推知之意思，亦不利於被告，依前揭法條規定，顯
    不符合無因管理規定。
  (二)惟查：
  1.如前所述，原告己○○、乙○○、甲○○主觀上係基於交付
    款項供被告經營所需之意思，經由丙○○帳戶，由李孟珊提
    領後，交付予被告之財務主管丁○○，而丁○○亦係基於為
    被告占有之意思而管領上開款項，為被告之占有輔助人。是
    以，原告己○○、乙○○、甲○○係以丙○○、李孟珊為輔
    助人，交付150 萬元予被告。無因管理法律關係，發生於原
    告己○○、乙○○、甲○○與被告間，至丙○○帳戶內是否
    有其他屬於被告、應交付被告之收入，及同一時間被告之收
    入是否足以應付支出，則係原告丙○○與被告間之法律關係
    ，與原告己○○、乙○○、甲○○基於為被告管理事務之意
    思，交付150 萬元予被告而成立無因管理法律關係事實無涉
    。
  2.如前所述，依民法第172 條前段規定，無因管理法律關係之
    成立，其要件包括：(1)管理事務；(2)管理他人事務；(3)為他
    人管理事務；(4)未受委任並無義務等項。至同法條後段規定
    之「其管理應依本人明示或可得推知之意思，以有利於本人
    之方法為之」，則係承擔無因管理事務後，如何實施管理事
    務之問題，與無因管理法律關係是否成立無關。本件原告己○○、乙○○、甲○○給付150 萬元予被告之行為，符合上
    開無因管理成立要件已如前四所述，則其管理方法是否「有
    利於本人（被告）」，僅係已成立之無因管理法律關係，有
    無債務不履行問題，本不影響當事人間依無因管理法律關係
    定其權利義務。再者，原告己○○、乙○○、甲○○主張分
    別交付150 萬元予被告（由被告占有輔助人丁○○受領），
    增加被告可運用之資金，本屬客觀有利於被告之行為；且依
    被告財務主管丁○○所製作之帳務明細（本院卷一第24頁）
    ，被告現實可資用以支付必要費用之款項，確屬有限，丁○○支付之款項用途，諸多項目客觀上確可認屬被告必要之支
    出亦已如前述四、(三)所述，是原告己○○、乙○○、甲○○
    於被告有資金需求時，交付予負責財務之丁○○，實難評價
    為非「有利於本人」。至已交付之資金，是否分毫皆應用於
    被告事後主觀認知之必要項目，已屬公司本身治理決策之問
    題，本非資金提供者所應置喙。況且，被告並未就丁○○所
    製作之支出細目有何不當，及不當之結果致生何等損害於訴
    訟上為具體之主張及舉證。
  2.再查，原告己○○、乙○○、甲○○交付之150 萬元，確已
    經由原告丙○○帳戶提領交付被告財務主管丁○○，用途亦
    經揭示於丁○○製作之「代墊鴻洋相關費用明細」（本院卷
    一第24頁）及各項細目（本院卷一第197-199 頁），被告抗
    辯原告己○○、乙○○、甲○○係匯款與原告丙○○，對於
    原告丙○○如何使用款項，亦未所聞問，與本院認定之事實
    ，尚有出入。
  3.又按管理事務，利於本人，並不違反本人明示或可得推知之
    意思者，管理人為本人支出必要或有益之費用，或負擔債務
    ，或受損害時，得請求本人償還其費用及自支出時起之利息
    ，或清償其所負擔之債務，或賠償其損害；管理事務不合於
    前條之規定時，本人仍得享有因管理所得之利益，而本人所
    負前條第1 項對於管理人之義務，以其所得之利益為限。民
    法第176 條第1 項、第177 條第1 項分別定有明文。經查：
  (1)原告己○○、乙○○、甲○○交付150 萬元，供被告財務主
    管丁○○支付被告部門各項請款，係客觀上有利於被告（本
    人）之行為，已如前述。至是否違反本人明示或可得而知之
    意思，於此應評估之狀況係：公司部門有請款需求時，公司
    是否會將相關款項交付財務主管用以支付。依證人丁○○所
    證，被告付款之流程係根據前方部門檢附廠商開立之發票，
    登載傳票、開立支票或取款憑條交董事長或相關負責人核准
    ，再交印鑑保管人用印（本院卷二第7 頁），核與原告所提
    ，曾經被告法定代理人（董事長）簽名之付款請求單相符（
    本院卷一第168-197 頁）。是被告職員於96年9 月以後再以
    相同流程請款（本院卷一第200-243 頁），原告己○○、乙○○、甲○○交付150 萬元予丁○○，用以支應各項請款，
    應認與被告本人明示或可得而知之意思無違。
  (2)依原告所提被告法定代理人戊○○所發2007年7 月26日致財
    務部協理丁○○之「內部公文」，其上載明「自即日（7/26
    ）起嚴禁以鴻洋、KI、SSK 及BVI 任何口座收付任何款項，
    如有任何人違反此原則，本司將嚴辦所有違法之核准及財務
    人員」「自即日起結束所有鴻洋、KI、SSK 及BVI 運作，請
    財務人員以7/26日為截止日，30天內結出所有公司帳冊及報
    表，本司將責專業會計師辦理交接，俟取得會計師報告即召
    開股東會告知各股東。」（本院卷一第163 、164 頁）。雖
    董事長為股份有限公司之「代表」機關，惟股東會始為公司
    之最高意思機關，被告法定代理人戊○○果曾發出上開函文
    「結束」被告之運作，與被告存續之目的有違，亦未見曾經
    股東會踐行解散之法定程序（公司法第316 條參照），是縱
    原告己○○、乙○○、甲○○交付150 萬元予被告財務主管
    丁○○，用以維持被告96年9 月至12月間之運作，與戊○○
    明示之意思有違，惟在被告最高意思機關股東會特別決議前
    ，原告基於被告存續目的所給予之資金提供，尚難認與被告
    本人明示或可得而知之意思有違。
  (3)況且，縱認原告之管理行為係違反被告本人明示之意思，被
    告財務主管丁○○取得前開款項後，業已用以清償包括南港
    實驗室、羅斯福路辦公室等未經被告法定代理人期前終止之
    租約之租金及薪資等各項債務，被告並未否定丁○○於上開
    期間所為清償，而不主張享有因原告己○○、乙○○、甲○○管理所得之利益，依民法第177條第1項規定，仍須償還原
    告所支出之費用。
  4.至被告另抗辯原告未依法通知被告，依被告之指示行事乙節
    ，亦係無因管理法律關係成立後，原告乙○○、甲○○、己○○有無違反管理人義務之債務不履行問題，被告並未就原
    告己○○、乙○○、甲○○違反上開通知義務受有何損害，
    及損害與本件原告請求給付之訴訟有何關連，於訴訟中為具
    體之抗辯或主張，自不影響被告依無因管理法律關係對原告
    所負給付義務。
六、至原告丙○○請求被告給付部分，原告丙○○僅為原告己○○、乙○○、甲○○給付金錢予被告之機關，與被告間並不
    發生無因管理或消費借貸法律關係，其所為給付之請求，洵
    屬無據，自應予以駁回。
七、如前所述，管理事務，利於本人，並不違反本人明示或可得
    推知之意思者，管理人為本人支出必要或有益之費用，得請
    求本人償還其費用及自支出時起之利息，為民法第176條第1
    項所明定。又應付利息之債務，其利率未經約定，亦無法律
    可據者，週年利率為百分之五。亦為民法第203條所明定。
    本件原告己○○、乙○○、甲○○為管理被告之事務，原告
    己○○於96年10月2 日交付50萬元，乙○○、甲○○各交付
    50萬元予被告財務主管丁○○，是原告己○○、乙○○、甲○○請求被告分別給付墊付款項餘額37萬6,435 元，及自支
    出日後之97年7 月1 日（起訴狀繕本送達翌日）起，至清償
    日止，按週年利率為百分之五計算之利息，為有理由，應予
    准許。
八、原告己○○、乙○○、甲○○本於無因管理法律關係所為請
    求既經准許，其另本於消費借貸法律關係而為同一聲明之請
    求，即無審酌必要。
九、兩造陳明願供擔保，聲請宣告假執行或免為假執行，經核原
    告己○○、乙○○、甲○○勝訴部分，合於法律規定，爰分
    別酌定相當之擔保金額宣告之；至原告丙○○假執行之聲請
    ，因訴之駁回而失所依據，不予准許。
十、本件事證已臻明確，其餘兩造主張、陳述暨所提之證據，經
    審酌均與本院前揭判斷不生影響，爰不一一詳予論述，附此
    敘明。
十一、據上論結，原告之訴為一部有理由，一部無理由，依民事
      訴訟法第79條、第392條第2項、第392條第2項，判決如主
      文。
中    華    民    國    97    年    12    月    31    日
                  民事第二庭  法  官  王本源
以上正本證明與原本無異。
如對本判決上訴，應於判決送達後20日內向本院提出上訴狀。
中    華    民    國    98    年    1     月    5     日
                              書記官  陳淑女


司法院資訊處製作；財團法人民間司法改革基金會備份。
